【裁判字號】    89,訴,519
【裁判日期】    890718
【裁判案由】    侵權行為損害賠償
【裁判全文】
臺灣臺南地方法院民事判決  八十九年度訴字第五一九號
    原      告    晶盟實業有限公司
    法定代理人    甲○○
    訴訟代理人    楊慧娟  律師
    被      告    瑞竹企業股份有限公司  設台南縣永康市○○○路二七四巷一○五
                              .
    兼法定代理人  乙○○      .
                              .
    共    同
    訴訟代理人    黃紹文  律師
                  徐美玉  律師
                  黃溫信  律師
右當事人間請求侵權行為損害賠償事件，本院判決如左：
    主    文
原告之訴及假執行之聲請均駁回。
訴訟費用由原告負擔。
    事    實
甲、原告方面：
一、聲明：(一)被告應連帶給付原告新台幣  (下同)伍佰萬元及自起訴狀繕本送達翌
          日起至清償日止按週年利率百分之五計算之利息。(二)訴訟費用由被告連
          帶負擔。(三)願供擔保請宣告准予假執行。
二、陳述：
(一)被告乙○○係瑞竹企業股份有限公司（以下稱瑞竹公司）之負責人，明知原告法
    定代理人甲○○擁有「彈性夾飾片簡易組合構造」髮夾第一０九０二九號專利權
    ，並於民國  (下同)八十五年十二月一日授權原告使用，竟未經原告同意，基於
    概括之犯意，連續自八十五年七月間起在瑞竹公司仿冒製造前開新型專利權之髮
    夾，並刊登廣告在市面上販賣於不特定之大眾圖利，致侵害原告之專利權，並先
    後以瑞竹公司名義發函給原告公司之交易對象，指稱原告之產品已侵害瑞竹公司
    之專利權，並要求原告之交易對象停止一切販賣行為及出面說明，導致原告之交
    易對象因恐遭受不必要之訟累，紛紛退貨於原告公司之經銷商龍芳有限公司，龍
    芳公司再將貨品退還原告公司，此有龍芳公司出具之營業人銷貨退回進貨退出或
    折讓證明單以及退貨原因聲明書可稽。又甲○○與乙○○間之專利權訴訟案件，
    經刑事判決係乙○○侵害甲○○之專利權，而非原告公司產品侵害被告瑞竹公司
    之專利權，此亦有台灣高等法院台南分院八十八年度上易字第一六九五號判決書
    為憑。
(二)被告乙○○係瑞竹公司負責人，其以瑞竹公司名義捏造不實指控，四處散發信函
    警告原告公司之交易對象，誣指原告公司之產品有侵害他人專利權情事，導致原
    告公司之產品被退貨且公司商業信譽嚴重受損。原告所有之右揭專利期間自八十
    三年九月二十一日起至九十四年八月二十四日，該專利產品原告公司自八十五年
    五月份開始販售，販售之初每月營業額為壹佰貳拾貳萬捌仟柒佰參拾捌元，每月
    淨利為銷售額之百分之二十五大約每月為參拾萬柒仟壹佰捌拾肆元，致原告於八
    十六年度之損失為壹佰陸拾肆萬貳仟柒佰壹拾陸元；於八十七年度之損失額為貳
    佰柒拾陸萬伍仟壹佰捌拾肆元；於八十八年度之損失額為參佰伍拾貳萬陸仟壹佰
    肆拾元，合計至少為柒佰玖拾參萬肆仟零肆拾元，爰依侵權行為及專利法，僅先
    請求被告賠償營業損伍佰萬元，判如訴之聲明所示。
(三)就被告時效消滅之陳述：按民法第一百九十七條第一項所謂，請求權人知有損害
    ，非僅指單純知有損害而言，其因而受損害之他人行為為侵權行為，亦須一併知
    之，若僅知受損害及行為人，而不知其行為之為侵權行為，則無從本於侵權行為
    請求賠償，時效即無從進行。最高法院四六年台上字第三四號判例參照。本件被
    告之仿冒行為雖於八十五年十一月二十五日為原告所查獲，然當時被告雖坦承製
    造、販賣上開產品等情，惟矢口否認有違反原告專利權之犯行，除辯稱伊公司所
    產製之產品係依自已所有新型第六八五七九號所申請專利範圍實施，與原告之產
    品並不相同外。同時復就原告之商品係仿冒伊所有之新型第六八五七九號之專利
    權向台灣台南地方法院檢察署提出告訴。右開案件，經檢察官於八十六年九月七
    日終結偵查，以不起訴處分在案（見台灣台南地方法院檢察署八十六年度偵字第
    九七五四號、第一一三一六號偵查卷），嗣被告就原告之不起訴處分聲請再議發
    回續行偵查（台灣台南地方法院檢察署八十六年度偵續字第一九一號），再經核
    轉台灣板橋地方法院檢察署管轄偵查（八十七年度偵字第一三五號），復經檢官
    就周國華（按周國華係原告專利權之創作人）被訴部分於八十八年三月五日終結
    偵查，為不起訴處分，就原告甲○○被訴部分簽請核轉台灣士林地方法院檢察署
    管轄偵查（八十八年度偵續字第一五五號）。其後周國華被訴部分，又經被告聲
    請再議發回續行偵查（台灣板橋地方法院檢查署八十八年度偵續字第三七號）；
    原告甲○○被訴部分，亦復經台灣士林地方法院檢察署簽請核轉仍由台灣板橋地
    方法院檢察署管轄偵查（八十八年度偵字第三五九號）。而該案於八十九年五月
    十七日再為台灣板橋地方法院檢察署為不起訴處分。另原告對於被告之違反專利
    案件，係於八十八年七月八日為台灣台南地方法院以八十六年度自字第三九三號
    刑事判決處被告有罪在案），惟在該刑事判決之前，因被告一再主張伊被查獲之
    髮夾係按照伊所有之新型第六八五七九號「髮夾之組配結構」專利所生產，無侵
    害原告專利權。而被告亦確擁有新型第六八五七九號之專利權，原告無從於該判
    決之前去確認被告之行為為侵權行為。從而依首揭判例所述，原告知悉他人之行
    為為侵權行為之時間應係八十八年七月八日而非八十五年間，則自八十八年七月
    八日起算至原告於八十九年二月二十五日提出本件訴訟時止，其損害賠償請求權
    尚未逾二年之消滅時效。故被告以原告請求權已罹於時效之抗辯無理由。再被告
    對於原告公司經銷商之下游廠商發函之內容係指稱原告公司之「彈性夾飾片簡易
    組合構造」之產品侵害被告「瑞竹企業股份有限公司」之專利權，此事實有起訴
    狀所附龍芳公司向原告退貨之原因聲明書可證。被告所指稱固非事實，然因被告
    本身擁有髮夾之組配結構新型第六八五七九號專利，是於兩造訴訟未終結之前，
    實無法具體認定被告之行為是否有侵權之情事，從而被告主張自是時起原告賠償
    請求權即處於可得行使之狀況，誠亦與民法第一百九十七條之立法立旨不合。
三、證據：提出新型第一０九０二九號專利證書及授權同意書、本院八十六年度自字
    第二九三號判決正本、台灣板橋地方法院檢察署檢察官八十八年度偵續一字第三
    七號、三五九號不起訴處分書正本各一份、原告銷售額與稅額申報書八十五年五
    月至八十八年十二月止共二十二張，折讓證明單及退貨原因聲明書各一紙 (均影
    本)。
乙、被告方面：
一、聲明：求判決如主文所示
二、聲明：
(一)原告主張被告應負損害賠償責任，係以被告乙○○以瑞竹公司名義捏造不實指控
    ，四處散發信函警告原告公司之交易對象，誣指原告公司之產品侵害他人專利權
    情事，導致原告公司之產品被退貨且公司之商業信譽嚴重受損，故請求被告依法
    連帶賠償原告如訴之聲明所示之金額。但查被告否認有侵害捏造不實指控，誣指
    原告公司之產品侵害他人之專利之情事，原告應負舉證之責任。
(二)又被告雖曾於八十五年間，因發現市面有出售仿冒被告享有新型第六八五七九號
    專利「髮夾之組配結構」之髮夾飾品，故有發函通知出賣人請其收回，但上開行
    為乃係依專利法正當權利之行使，被告並無捏造不實而為指控，且依原告所主張
    之事實（即捏造不實指控，四處散發信函警告原告公司之交易對象，誣指原告公
    司之產品侵害他人專利權情事，導致原告公司之產品被退貨且公司之商業信譽嚴
    重受損），係本於侵權行為之法律關係而請求，依民法第一百九十七條第一項之
    規定，其請求權因二年不行使而消滅，本件依原告所主張之事實，被告發函誣指
    原告使其產品遭受退貨並商譽受損害而主張損害賠償，迄本件原告提起訴訟顯逾
    二年之請求權時效期間，被告主張時效抗辯，原告之請求即顯無理由。
(三)再原告起訴狀提出龍芳有限公司於八十七年二月二十五日所出具之營業人進貨折
    讓證明單及八十七年三月十六日之退貨原因聲明書，但查原告本件所請求者係因
    被告發函受商譽之損害，故於被告寄發存證信函時，如確有誣指之事實，其損害
    即已造成，原告損害賠償請求權即已處於可得行使之狀況，其所提出之上開證物
    ，充其量僅在釋明其所受損害之金額，但依民法第一百二十八條前段之規定，其
    損害賠償請求權之時效於被告發函時已依法起算，算至本件起訴時，顯已時效完
    成，被告自得抗辯而拒為給付。
(四)依右所述，本件原告之主張既無理由且被告亦得主張時效抗辯，故請鈞院判決如
    訴之聲明，以維權益。
丙、本院依權調閱台灣高等法院台南分院八十八年度上易字第一六五九號刑事卷件。
    理    由
一、本件原告起訴主張被告乙○○係瑞竹公司之負責人，明知原告擁有「彈性夾飾片
    簡易組合構造」髮夾第一０九０二九號新型專利權，竟未經原告同意，於八十五
    年七月間起在瑞竹公司仿冒製造前開新型專利權之髮夾，並刊登廣告在市面上販
    賣於不特定之眾圖利，致侵害原告之專利權，並先後以瑞竹公司名義發函給原告
    公司之交易對象，指稱原告之產品已侵害瑞竹公司之專利權，並要求原告之交易
    對象停止一切販賣行為及出面說明，導致原告之交易對象因恐遭受不必要之訟累
    ，紛紛退貨於原告公司之經銷商龍芳有限公司，龍芳公司再將貨品退還原告公司
    ，導致原告公司之產品被退貨且公司商業信譽嚴重受損，於八十六年度至八十八
    年度之損失合計至少為柒佰玖拾參萬肆仟零肆拾元，依民法第一百九十七條及專
    利法請求被告連帶給付伍佰萬元及自起訴狀繕本送達翌日起至清償日止按週年利
    率百分之五計算之利息並陳明願供擔保請宣告准予假執行云云。被告則以：其於
    八十五年間，因發現市面有出售仿冒其享有新型第六八五七九號專利「髮夾之組
    配結構」之髮夾飾品，故有發函通知出賣人請其收回，但上開行為乃係依專利法
    正當權利之行使，被告並無捏造不實而為指控，且原告所主張其捏造不實指控，
    四處散發信函警告原告公司之交易對象，誣指原告公司之產品侵害他人專利權情
    事，導致原告公司之產品被退貨且公司之商業信譽嚴重受損，係本於侵權行為之
    法律關係而請求，依民法第一百九十七條第一項之規定，其請求權因二年不行使
    而消滅，本件原告提起訴訟顯逾二年之請求權時效期間，原告之請求為無理由等
    語，資為抗辯。
二、按「因侵權行為所生之損害賠償請求權，自請求權人知有損害及賠償義務人時起
    ，二年間不行使而消滅。自有侵權行為時起，逾十年者亦同」，又按「消滅時效
    ，因左列事由而中斷：一、請求。二、承認。三、起訴。左列事項，與起訴有同
    一效力：一、依督促程序，聲請發支付命令。二、聲請調解或提付仲裁。三、申
    報和解債權或破產債權。四、告知訴訟。五、開始執行行為或聲請強制執行。」
    民法第一百九十七條第一項、第一百二十九條亦有明文。查原告主張被告明知原
    告擁有「彈性夾飾片簡易組合構造」髮夾第一０九０二九號新型專利權，竟未經
    原告同意，於八十五年七月間起在瑞竹公司仿冒製造前開新型專利權之髮夾，並
    刊登廣告在市面上販賣於不特定之大眾圖利，致侵害原告之專利權，並先後以瑞
    竹公司名義發函給原告公司之交易對象，指稱原告之產品已侵害瑞竹公司之專利
    權，並要求原告之交易對象停止一切販賣行為及出面說明，導致原告之交易對象
    因恐遭受不必要之訟累，紛紛退貨於原告公司之經銷商龍芳有限公司，龍芳公司
    再將貨品退還原告公司，導致原告公司之產品被退貨且公司商業信譽嚴重受損，
    業據提出新型第一０九０二九號專利證書及授權同意書、龍芳有限公司折讓證明
    單及退貨原因聲明書各一紙為證，再被告所為違反專利法案件，業經原告於八十
    五年十二月二十六日提出刑事告訴，經台灣台南地方法院檢察署以八十六年度偵
    字第一一六四號偵查，偵查中復改為自訴，本院以八十六年度自字第三九三號判
    處被告乙○○有期徒刑六月，被告不服上訴，再經台灣高等法院台南分院以八十
    八年度上易字第一六五九號駁回確定，有上揭刑事卷證可稽，自堪信為真實。則
    原告既於八十五年十二月二十六日提起刑事告訴時即已知悉被告違反專利法之侵
    權行為，竟遲至八十九年二月二十五日始提起本訴，其請求權顯已逾二年之時效
    期間而不行使。是被告以時效消滅為抗辯，即為可採，則原告損害賠償請求自不
    應准許。
四、綜上所述，原告依據侵權行為及專利法之法律關係，請求被告應連帶給付伍佰萬
    元及自起訴狀繕本送達翌日即八十九年三月八日起至清償日止按週年利率百分之
    五計算之利息，為無理由，應予駁回。
五、原告陳明願供擔保，請准宣告假執行，惟原告之訴既受敗訴判決，其假執行之聲
    請即失所依據，應併予駁回。
六、據上論結，本件原告之訴為無理由，依民事訴訟法第七十八條，判決如主文。
中      華      民      國    八十九    年      七      月    十八    日
                              臺灣臺南地方法院民事第一庭
~B法      官  蘇清水
右為正本係照原本作成。
如對本判決上訴，須於判決送達後廿日內向本院提出上訴狀。
中      華      民      國    八十九    年      七      月    十八    日
~B法院書記官  王志銘


司法院資訊處製作；財團法人民間司法改革基金會備份。
